【裁判字號】    97,台上,4417
【裁判日期】    970911
【裁判案由】    違反毒品危害防制條例
【裁判全文】
最高法院刑事判決            九十七年度台上字第四四一七號
上  訴  人  乙○○
選任辯護人  張淑琪律師
上  訴  人  甲○○
                    （
上列上訴人等因違反毒品危害防制條例案件，不服台灣高等法院
台中分院中華民國九十七年六月二十五日第二審判決（九十七年
度上重訴字第一九號，起訴案號：台灣南投地方法院檢察署九十
六年度偵字第二五一０號），提起上訴，本院判決如下：
    主  文
原判決關於乙○○、甲○○部分撤銷，發回台灣高等法院台中分
院。
    理  由
原判決認定上訴人乙○○、甲○○有其事實欄所載之犯行，因而
撤銷第一審關於其二人部分之科刑判決，改判論上訴人等共同運
輸第一級毒品罪，乙○○處無期徒刑，併科罰金新台幣貳佰萬元
；甲○○處有期徒刑拾玖年，併科罰金新台幣壹佰萬元；併科罰
金部分均諭知易服勞役之折算標準，並分別為相關從刑之宣告；
固非無見。
惟查：(一)、被告以外之人於審判外之言詞或書面陳述，除法律有
規定者外，不得作為證據，刑事訴訟法第一百五十九條第一項定
有明文。而所謂法律有規定者，即包括同法第一百五十九條之一
至之五所規定傳聞證據具有證據能力之例外情形。故如欲採被告
以外之人於審判外之言詞為證據時，必須符合法律所規定之例外
情形，才得認其審判外之陳述有證據能力，並須於判決中具體說
明其符合傳聞證據例外可信之情況及心證理由，否則即有違證據
法則及判決不備理由之違誤。第一審及原審法院就乙○○之案件
對其他共同被告甲○○、吳俊頡調查，固依人證之調查程序傳喚
該共同被告到場，命其立於證人之地位而為陳述，並進行對質詰
問。惟原判決併採甲○○、吳俊頡於警詢、偵查及審判中之供述
，作為認定乙○○犯罪事實之證據，竟漏未審酌渠等於警詢、偵
查中之陳述是否符合刑事訴訟法第一百五十九條之一至之五所規
定傳聞證據具有證據能力之例外情形，並於理由欄記載其審酌判
斷之心證理由，而以甲○○、吳俊頡於審判外之陳述，經第一審
及原審法院於審理程序中，分離審判，並以證人身分傳喚到庭，
依法具結後，就其等於警詢、偵查中所為之陳述，再次詢問，並
予乙○○對質詰問之機會，既已賦予乙○○反對詰問權，甲○○
、吳俊頡之上開各該陳述就乙○○之犯罪事實自有證據能力，而
得作為判決之基礎等語（見原判決第七頁）；無異認為審理中對
被告以外之人（含其他共同被告）之調查已依人證程序並行交互
詰問，其於審判外之陳述，即具有證據能力，無庸審認甲○○、
吳俊頡在警詢及偵查中所為之陳述，是否具有較可信之特別情況
，且為證明犯罪事實存否所必要，暨其等於審判中及審判外陳述
有無不符，綜合比較判斷其等陳述時之外部客觀情況，並記明其
認定具有證據能力之理由，遽採為認定事實之證據，自難認為適
法。(二)、自白之具有證據能力者，須以非出於強暴、脅迫、利誘
、詐欺、疲勞訊問、違法羈押或其他不正之方法為前提，此即為
自白證據能力之限制。學理上將此自白證據能力之限制，稱之為
「（狹義）自白法則」。其目的乃為保障人權，並避免因不實之
自白導致裁判之錯誤。又訊問被告，應全程連續錄音；必要時，
並應全程連續錄影。但有急迫情況且經記明筆錄者，不在此限。
筆錄內所載之被告陳述與錄音或錄影之內容不符者，除有前項但
書情形外，其不符之部分，不得作為證據，同法第一百條之一第
一項、第二項定有明文。其立法目的，除在擔保訊問程序之合法
外，並避免筆錄所載內容與被告之陳述不符。故審理事實之法院
，遇有被告抗辯其未有如訊問筆錄所載之陳述時，即應先調查該
錄音或錄影之內容，以資判斷該筆錄所載被告之陳述得否作為證
據。乙○○一再辯稱其於民國九十六年六月六日在第一審法院為
羈押審查時，未曾有介紹甲○○、吳俊頡到越南運輸毒品之陳述
，筆錄記載不實，又伊未閱覽筆錄全文，僅由法警持該筆錄之最
後一頁至拘留室叫伊簽名等語；並請求勘驗該訊問錄音內容。原
判決雖載：「乙○○該羈押訊問筆錄陳述係在法官面前為之，且
法官已確實遵照刑事訴訟法第九十五條所定程序踐行告知義務，
因此乙○○任意陳述之信用性無疑，足認上述筆錄內容係出自乙
○○之自由意思所為之陳述」、「原審（即第一審）法院拘留室
所拍攝之錄影光碟，僅保留二十天即已消除，本件九十六年六月
六日之錄影光碟已經消除，並無留存之事實，亦有本院所製作之
電話查詢紀錄表附卷可稽」、「該次法院訊問雖無錄音可供比對
筆錄之記載與乙○○陳述內容是否相符，惟仍認上開法院訊問筆
錄，應有證據能力。」云云。惟原判決未依刑事訴訟法第一百五
十六條第三項規定命檢察官就自白之任意性負舉證責任，復未說
明該錄音帶既已經消磁，究經由如何之調查，並參酌其他事證，
足認該筆錄之記載與乙○○陳述相符，形成心證之理由。又被告
以外之人於審判外就其親自聞見或經歷之事實所為之言詞或書面
陳述，屬「狹義傳聞證據」，原則上不具證據能力，惟刑事訴訟
法設有例外容許之要件，得作為證據。而被告以外之人於該被告
之案件審判中，到庭以言詞或書面轉述原供述之「被告」或「被
告以外之人」所陳述內容之「傳聞證言」或「傳聞書面」，與上
開情形有異，然仍屬傳聞證據之性質則同，依傳聞法則，原則上
亦認不具證據能力，不得以之作為認定犯罪事實之依據。惟：若
被告以外之人所轉述原供述之「被告」所陳述內容之「傳聞證言
」或「傳聞書面」，經被告以言詞或書面予以承認，或被告表示
放棄其反對詰問權者，應視同被告自己之供述，苟被告之該原供
述係出於任意性，法院復認具備適當性之要件時，依同法第一百
五十九條之五之法理，例外得作為證據。此於被告以外之人所轉
述原供述之「被告以外之人」所陳述內容之「傳聞證言」或「傳
聞書面」，經當事人同意，法院復認具備適當性之要件時，亦同
。至若原供述之「被告」否認該陳述；或原供述之「被告以外之
人」已死亡、身心障礙致記憶喪失或無法陳述、滯留國外或所在
不明而無法傳喚或傳喚不到、到庭後無正當理由拒絕陳述等因素
，致客觀上不能陳述並接受詰問，而到庭之「傳聞證人」已依人
證程序具結陳述並接受詰問，且該「傳聞證言」或「傳聞書面」
具備特別可信性及證明犯罪事實存否所不可或缺之必要性嚴格條
件，依同法第一百五十九條之三之法理，亦得例外作為證據，用
以兼顧人權保障與真實發現，並維護司法正義。原判決採憑證人
吳俊頡於警詢及偵查中之陳述，為乙○○論罪之依據。惟吳俊頡
在警詢、偵訊中供稱：伊不認識乙○○。復於第一審證稱：乙○
○與甲○○談事情時，伊不在場；就本件運送毒品部分，乙○○
沒有跟伊說過；伊在偵訊中說機票是乙○○交給甲○○，再由甲
○○交給伊，是「甲○○告訴我錢是乙○○交給他的」、「甲○
○說乙○○要運毒品，要找人幫忙」、「我聽甲○○說，冷藏庫
是乙○○去租的」等語（見一審卷第一五七至一六二頁）；果爾
，吳俊頡對於乙○○有無參與本案，是否知情，及其地位、角色
之陳述，均係聞自被告以外之甲○○所轉述，並非就親身見聞之
事實所為陳述，此種轉述甲○○陳述內容之傳聞陳述原不具證據
能力，得否例外容許作為證據，應依上開說明所列之各種情形予
以審酌衡量，依同法第一百五十九條之三或第一百五十九條之五
之法理，以決定其得否為證據，原判決未審酌該傳聞陳述之本質
，亦未敘明其理由，逕採吳俊頡上開供述各情，為不利乙○○認
定之依據；均與現行刑事訴訟法所定證據法則有違，亦有判決理
由不備之可議。(三)、有罪判決書之事實一欄，為判斷其適用法令
當否之準據，應將法院依職權認定與論罪科刑有關之事實，翔實
記載，然後於理由內逐一說明其憑以認定之證據，並使宣示之主
文、事實認定與理由說明，互相適合，方為合法。倘若宣示之主
文，與所載之事實及理由不相適合；事實認定與理由說明所採用
之證據或卷內訴訟資料，不相一致；或事實、理由欄內之記載，
前後齟齬；或併採納相互齟齬之證據資料，作為判決之基礎，按
諸刑事訴訟法第三百七十九條第十四款後段規定，均屬判決理由
矛盾之當然違背法令，足以構成撤銷之原因。原審對於甲○○、
吳俊頡供稱渠等以電話跟乙○○聯絡運輸毒品海洛因入境台灣云
云，經核對卷附之相關電話通聯譯文，未發現有與本件運輸毒品
海洛因入境台灣之相關談話內容，已認甲○○、吳俊頡此部分所
言非實；又謂「參酌前開甲○○、乙○○等二人多次出入台灣與
越南二地，親自出面聯絡運輸毒品海洛因事宜，顯見渠等對於運
輸本件毒品之態度，非常謹慎小心，絕口不在電話中談及運輸毒
品海洛因等情事觀之，並不能排除渠等是以電話聯絡見面後再親
自見面商談之可能性。」等語（見原判決第十五頁第四至十七行
）。然依卷附乙○○之入出境明細資料，其僅於九十六年一月
三日出境前往香港，自九十二年三月十一日之後，未有前往越南
之紀錄（見偵查卷第一二二頁），原判決理由說明與卷內證據資
料不相適合。又原判決主文諭知「扣案如附表一所示之毒品均沒
收銷燬」，並未諭知對於原判決附表二所示之行動電話 SIM卡三
張亦一併宣告沒收。原判決理由說明「附表二編號（一）、（二
）所示之 SIM卡，其申請人係陳添貴及林瑩琇並非甲○○；又本
院依據卷附之通聯資料加以比對，亦查無甲○○有利用如附表二
編號（一）、（二）、（三）所示 SIM卡與乙○○談論有關本件
運輸毒品之相關通話紀錄，亦難認係供本件犯罪所用之物，爰不
為沒收之諭知」（見原判決第二十頁第一至七行）。惟該判決附
表二卻記載編號（一）、（二）、（三）所示之 SIM卡三張為「
應沒收之物」，致其主文與理由之記載矛盾。另原判決理由一方
面說明：「出面寄存魚貨之人，非必皆由貨主為之，亦得由貨主
委請他人辦理手續；況且本件系爭魚貨中夾帶運送海洛因，乙○
○等三人為避免遭查獲後致刑責上身，而為避免被查獲之風險，
改以他人名義，或委託他人出面代為寄存，實與常情相合而無違
常之處；因此，本件雖非由乙○○等三人出面寄存系爭魚貨及提
貨，亦不足以反推乙○○等三人與該批魚貨夾藏毒品海洛因之情
事無關。」，一方面卻認：「乙○○等三人既非名義上之貨主或
寄存貨物之人，事後竟親自出面提貨」云云，前後理由不無矛盾
。(四)、依毒品危害防制條例第十八條第一項規定，得諭知沒收並
銷燬之者，以查獲之毒品及專供製造或施用毒品之器具為限，並
不及於毒品之外包裝。而同條例第十九條第一項規定，犯運輸毒
品罪者，其供犯罪所用或因犯罪所得之財物，均沒收之。係採義
務沒收主義，法院無審酌之餘地。但此無「不問屬於犯人與否沒
收之」之特別規定，自應仍有刑法第三十八條第一項第二款、第
三項首段之適用，即以屬於犯人所有者為限，始得沒收之。原判
決主文諭知扣案如附表一所示之海洛因磚二十八塊（合計淨重九
、四七八．二五公克【空包裝總重一、一六四．八四公克】，純
度七七．七一％，純質淨重七、三六五．五五公克）均沒收銷燬
；固於理由說明：其包裝與其內之毒品，二者在物理上難以析離
（該包裝袋與毒品海洛因有接觸及沾染，二者已難以析離盡淨，
而應與海洛因本身同視為毒品），不問屬於犯人與否，均應依毒
品危害防制條例第十八條第一項首段規定沒收銷燬之等語（見原
判決第十九頁）。惟復於理由貳、一(二)、(2)記載：「扣案海洛因
磚鑑定之結果：前述共計二十八塊之海洛因磚，經檢察官送請法
務部調查局以化學呈色法及氣相層析質譜儀分析法鑑定結果，該
二十八塊海洛因磚均含有第一級第六項毒品海洛因成分，合計淨
重九、四七八．二五公克（空包裝總重一、一六四．八四公克）
」等情，該扣案之海洛因磚二十八塊，其「空包裝」既與海洛因
析離而分別鑑秤其重量，自無不能個別宣告沒收之情事，原判決
竟與海洛因磚均依毒品危害防制條例第十八條第一項諭知沒收銷
燬，即有適用法則不當之違背法令。(五)、二人以上以自己共同犯
罪之意思，事前同謀，推由其中部分之人實行，其未參與實行之
共謀者，為學說上所稱之共謀共同正犯，依司法院釋字第一０九
號解釋，固仍成立共同正犯；且刑法第十六次之修正，除排除陰
謀與預備之共同正犯外，其餘共謀共同正犯之成立並不受影響。
然同謀共同正犯，因其並未參與犯罪構成要件之實行行為，僅係
以其參與犯罪之謀議為其犯罪構成要件之要素，須以嚴格之證據
證明其參與謀議，此與一般參與分擔犯罪構成要件行為之共同正
犯，對其事前有無參與犯罪之謀議，無須嚴格證據證明者不同，
從而應先認定行為人究係「實行正犯」，或「共謀共同正犯」，
如屬共謀共同正犯，如何參與謀議及參與共同謀議之範圍如何，
應於判決之事實欄明自認定，並於理由內說明其所憑之證據及認
定之理由，否則即有違誤。原判決事實認定：乙○○與甲○○、
吳俊頡共同基於運輸及走私管制物品即第一級毒品海洛因回台之
犯意聯絡，先由乙○○接洽不詳之成年出資者，由該出資者在越
南先購入第一級毒品海洛因磚二十八塊，並約定走私成功後，渠
三人每人各可分得相當於該等海洛因磚一塊之利潤。嗣由甲○○
與吳俊頡於九十六年三月二十九日搭機飛抵越南，依照乙○○指
示，與綽號「冬瓜」之不詳成年男子見面，收取海洛因磚二十八
塊。甲○○與吳俊頡二人乃將該海洛因磚二十八塊分為二批各十
四塊，以厚紙板包裹，藏放於一一七箱魚貨之其中二箱紅魚箱內
，並商請不知情之海運公司，運輸前述一一七箱魚貨，於同年五
月二十三日由台灣高雄港入境等情（見原判決第二至三頁）。於
理由內採憑乙○○於第一審九十六年六月六日之羈押訊問筆錄：
「我幫在越南的一個台灣人，介紹甲○○、吳俊頡，讓他們到越
南將毒品運輸到台灣，那是我台中的朋友說他越南有朋友要運毒
品回來台灣，叫我問問看，有無公司可以幫忙運送回來，我幫他
們介紹，讓他們自己在越南談，談完之後，就將毒品運回來。我
知道他們要運輸毒品，沒有想到他們這麼快就將毒品運進來了」
、「我有介紹沒有錯，但是他們的過程我沒有參與」、「（問：
買毒品的台灣金主是何人？）那是我朋友『阿輝』幫朋友問的，
後來都是『阿水』跟我聯絡」等語（見原判決第十一至十二頁）
；似認乙○○僅參與最初之謀議，從中引介甲○○、吳俊頡與其
在越南之台籍友人認識及接洽不詳之成年出資者在越南購入海洛
因磚二十八塊，並未實際著手參與毒品運輸之犯罪行為，屬「共
謀共同正犯」類型，則其共同謀議犯罪之範圍如何？實行正犯所
為之犯罪行為是否在同謀之範圍內？有無超越原來「同謀」之犯
罪計畫範圍？原判決未予調查審認，復未於事實欄明白認定，並
於理由內說明其所憑之依據，遽認乙○○為本件運輸毒品犯行之
實行正犯，亦有證據調查未盡及理由不備之違法。(六)、科刑之判
決書，對於犯罪事實必須詳加認定，而後於理由內敘明其認定犯
罪事實所憑之證據及其認定之理由，方足以資論罪科刑。其所載
事實、理由與其所宣告之主文，尤必須相互一致，若僅於理由內
敘明其有犯罪之證據，而事實欄並未認定，則理由失其根據；僅
於主文內宣告其罪刑，而事實理由均未記載，則主文亦失其依據
，均與法定程序不符，其判決即難謂非違法。原判決事實欄認定
扣案毒品係由乙○○接洽不詳之成年出資者出資在越南購入後，
再由甲○○與吳俊頡搭機前往越南向綽號「冬瓜」之不詳成年男
子收取，綽號「冬瓜」之男子並要求渠等自行設法將該等毒品運
輸回台灣等情；亦即認定該不詳之成年出資者、及綽號「冬瓜」
之不詳成年男子均參與本件犯行，應屬共同正犯；但理由欄僅論
述乙○○與甲○○、吳俊頡就本件犯行有犯意聯絡及行為分擔，
均為共同正犯，漏未論述該不詳成年出資者及綽號「冬瓜」男子
共同參與部分，揆諸前開說明，同有未洽。以上或為上訴意旨所
指摘，或為本院得依職權調查之事項，應認原判決關於乙○○、
甲○○部分有撤銷發回更審之原因。
據上論結，應依刑事訴訟法第三百九十七條、第四百零一條，判
決如主文。
中    華    民    國  九十七  年    九    月   十一   日
                      最高法院刑事第九庭
                          審判長法官  洪  文  章
                                法官  王  居  財
                                法官  郭  毓  洲
                                法官  黃  梅  月
                                法官  邱  同  印
      本件正本證明與原本無異
                                      書  記  官
中    華    民    國  九十七  年    九    月   十六   日
                                                      Ｑ


司法院資訊處製作；財團法人民間司法改革基金會備份。
